臺灣高等法院刑事判決　　　　　　　 100年度上訴字第1229號
上　訴　人
即　被　告　吳志傑
指定辯護人　陳佑仲律師
上列上訴人因違反槍砲彈藥刀械管制條例等案件，不服臺灣基隆
地方法院99年度訴字第1002號，中華民國100年2月15日第一審判
決 (起訴案號：臺灣基隆地方法院檢察署99年度偵字第5467號、
第5958號、第5994號），提起上訴，本院判決如下：
    主  文
原判決關於吳志傑妨害自由、教唆誣告暨定執行刑部分，均撤銷
。
吳志傑共同犯私行拘禁罪，累犯，處有期徒刑捌月。又教唆犯誣
告罪，累犯，處有期徒刑伍月。
其他上訴駁回。
上開撤銷改判部分與上訴駁回部分所處之刑，應執行有期徒刑肆
年陸月，併科罰金新臺幣伍萬元，罰金如易服勞役，以新臺幣壹
仟元折算壹日。扣案之改造手槍壹支（含彈匣壹個，槍枝管制編
號0000000000）、紅色袋子壹個沒收。
    事  實
吳志傑於民國98年 1月間某日，受真實姓名年籍不詳之友人「李
樂昇」委託，代為保管可發射子彈具有殺傷力仿 BERETTA廠改造
手槍1支(槍枝管制編號0000000000，含彈匣1個)及具殺傷力之制
式子彈1顆，並將之藏放於基隆市仁愛區○○○路125號 6樓住處
而非法寄藏。嗣吳志傑認友人張政雄(經原審判處有期徒刑4月確
定)私吞其等共同討債所得新臺幣(下同)5萬元，屢催未果，乃與
友人吳仁瑋(經原審判處有期徒刑1年確定)、陳俊男(經原審判處
有期徒刑9月確定)，共同基於私行拘禁之犯意聯絡，吳志傑另自
行攜帶上開寄藏之槍枝、子彈 (吳仁瑋、陳俊男對吳志傑攜帶槍
枝、子彈並不知情而無犯意聯絡)，於99年10月26日下午 4時5分
許，由陳俊男駕車搭載吳志傑、吳仁瑋，共同至臺北縣瑞芳鎮(
現改制為新北市瑞芳區，下同)逢甲路43之1號張政雄住處，由吳
志傑及吳仁瑋下車攔住適返家之張政雄，要張政雄上車解決債務
，張政雄不從，吳志傑即自背包內，取出上開改造手槍，對空擊
發 1顆子彈恫嚇張政雄，張政雄見狀心生畏怖，聽任吳志傑及吳
仁瑋將其挾持進入車內，陳俊男旋依吳志傑指示駕車前往吳仁瑋
位於臺北縣瑞芳鎮○○○○路民享新村5號5樓住處，途中吳志傑
仍持上開改造手槍恫嚇張政雄解決債務，於將張政雄強押至吳仁
瑋住處後，陳俊男先行駕車返家。嗣警方據報至張政雄上址住處
前蒐證，扣得吳志傑持槍射擊後遺留現場之彈殼 1顆，並依張政
雄之母親游月寶指述及附近監視器錄影畫面，查知嫌疑人人數及
所駕車牌號碼。陳俊男返家後自知必遭警方循車牌號碼查獲，深
感忐忑不安，乃以電話詢問吳仁瑋如何應對，適不知情之洪飛琳
(經原審依頂替罪判處有期徒刑6月確定) 亦打電話給吳仁瑋，吳
仁瑋乃要求洪飛琳騎機車載陳俊男至吳仁瑋住處共商。洪飛琳偕
陳俊男於同日下午4時30分許抵達後，吳志傑、吳仁瑋、陳俊男3
人即告知洪飛琳上情，要求洪飛琳出面向警方虛稱只是單純索討
工資 3,000元，開槍及挾持張政雄之人係姓名年籍不詳之虛構人
物「阿紘」云云，以此方式由洪飛琳出面頂替犯罪。吳志傑與吳
仁瑋、陳俊男另意圖洪飛琳受刑事處分，教唆張政雄配合洪飛琳
上開不實供詞，偕同洪飛琳向警方偽稱係洪飛琳參與上開剝奪張
政雄行動自由之犯行，持槍射擊之人為「阿紘」云云，張政雄為
避免加深與吳志傑間之怨隙，予以同意，始於同日下午 6時30分
許獲釋離開吳仁瑋住處。吳志傑、吳仁瑋、陳俊男共同以上開方
式對張政雄私行拘禁2小時餘。洪飛琳偕張政雄離去後，2人先至
臺北縣政府警察局(現改制為新本市政府警察局，下同)瑞芳分局
對面之臺北縣瑞芳地政事務所旁，互相勾串熟記上述不實說詞後
，再同赴瑞芳分局說明。張政雄明知本案係吳志傑、吳仁瑋、陳
俊男 3人共同對其剝奪行動自由，持有槍枝、子彈並射擊之人係
吳志傑，竟意圖洪飛琳受刑事處分，自同日晚間 8時30分起，向
瑞芳分局負責詢問之偵查員警誣指：本案係洪飛琳與「阿紘」及
陳俊男共同所為，但陳俊男只負責開車，持槍射擊之人為「阿紘
」云云。吳志傑、吳仁瑋、陳俊男 3人則於打發洪飛琳及張政雄
出面後分頭逃亡，吳志傑並先至臺北縣瑞芳鎮○○路32之3號2樓
其不知情之祖母住處，將上開改造手槍以其所有之紅色袋子包裝
，藏置在上址鞋櫃內。翌(27)日下午，洪飛琳經警解送臺灣基隆
地方法院檢察署檢察官訊問，方知事態嚴重，主動向檢察官坦承
其與陳俊男、張政雄等人合謀對警方虛偽供述等情。警方於洪飛
琳、張政雄均已據實供述後，循線於同年11月 6日緝獲吳志傑，
並於同年月8日，由吳志傑帶同，在臺北縣瑞芳鎮○○路32之3號
2樓之鞋櫃內起獲上開以紅色袋子包裝之改造手槍(含彈匣)1支。
嗣吳志傑在偵查、審理中，對所教唆誣告之案件，於裁判確定前
，均自白犯行。
    理    由
一、證據能力部分
  (一)證人即偵查中同案被告陳仁瑋、陳俊男、洪飛琳、張政雄及
    證人林金盈於偵查中向檢察官所為之證詞，均經依法具結，
    檢察官亦無違反取供之情形，查無「顯有不可信之情況」；
    且上訴人即被告吳志傑及其辯護人於原審及本院審理中，均
    未聲請傳喚，顯已放棄詰問權之行使，並無不當剝奪被告、
    辯護人詰問權之情事，自得採為證據。
  (二)證人游月寶於警詢中所為之證詞，雖屬被告以外之人於審判
    外之言詞陳述，然當事人、辯護人於言詞辯論終結前均未爭
    執其證據能力，本院審酌前開言詞陳述作成時之情況尚無不
    當之處，適為本案之證據，依刑事訴訟法第159條之5第 2項
    規定，得為證據。
  (三)按現行刑事訴訟法關於「鑑定」之規定，除選任自然人充當
    鑑定人外，另設有囑託機關鑑定制度。依同法第 198條、第
    208 條之規定，不論鑑定人或鑑定機關、團體，固均應由法
    院、審判長、受命法官或檢察官視具體個案之需要而為選任
    、囑託，並依第 206條之規定，提出言詞或書面報告，始符
    合同法第159條第1項所定得作為證據之「法律有規定」之情
    形。否則所為之鑑定，仍屬傳聞證據。然於司法警察機關調
    查中之案件，為因應實務上，或因量大、或有急迫之現實需
    求，併例行性當然有鑑定之必要者，例如毒品之種類與成分
    、尿液之毒品反應，或者槍彈有無殺傷力等鑑定，基於檢察
    一體原則，得由該管檢察長對於轄區內之案件，以事前概括
    選任鑑定人或囑託鑑定機關、團體之方式，俾便轄區內之司
    法警察官、司法警察對於調查中之此類案件，得即時送請先
    前已選任之鑑定人或囑託之鑑定機關、團體實施鑑定，以求
    時效。此種由檢察機關概括選任鑑定人或概括囑託鑑定機關
    、團體，再轉知司法警察官、司法警察於調查犯罪時參考辦
    理之作為，法無明文禁止，係為因應現行刑事訴訟法增訂傳
    聞法則及其例外規定之實務運作而為。此種由司法警察官、
    司法警察依檢察官所概括選任之鑑定人或囑託鑑定機關、團
    體所為之鑑定結果，與檢察官選任或囑託為鑑定者，性質上
    並無差異，同具有證據能力 (最高法院96年度台上字第2860
    號判決意旨參照)。查內政部警政署刑事警察局99年12月8日
    刑鑑字第0990160408號鑑定書、99年11月29日刑鑑字第0990
    150428號鑑定書，係臺北縣政府警察局依檢察機關概括授權
    而委託內政部警政署刑事警察局執行鑑定職務所出具之書面
    鑑定報告，揆諸上揭說明，自有證據能力。
  (四)其餘認定本案犯罪事實之非供述證據(詳後述)，查無違反法
    定程序取得之情，依刑事訴訟法第158條之4規定反面解釋，
    應具證據能力。
二、訊據被告對上開犯罪事實坦承不諱，並經同案被告吳仁瑋、
    陳俊男、張政雄、洪飛琳於偵查中以證人身分結證屬實，核
    與證人即張政雄之母游月寶、承辦本案之員警林金盈於偵查
    中證述情節相符。而扣案之彈殼 1顆，經內政部警政署刑事
    警察局以檢視法、比對顯微鏡法鑑定結果，認係已擊發之口
    徑9mm(9×19mm)制式彈殼；扣案之改造手槍 1支，經該局以
    檢視法、性能檢驗法鑑定結果，認係由仿 BERETTA廠半自動
    手槍製造之槍枝，換裝土造金屬滑套及土造金屬槍管而成，
    擊發功能正常，可供擊發適用子彈使用，認具殺傷力，有該
    局99年11月29日刑鑑字第0990150428號、99年12月 8日刑鑑
    字第0990160408號鑑定書附卷可參(詳原審卷第91頁、第546
    7號偵卷第122頁) 。此外，復有張政雄誣指洪林飛琳涉案之
    警詢筆錄(詳同上偵卷第23頁、第24頁)、指認照片 (詳同上
    偵卷第44頁) 、監視器錄影畫面翻拍照片、犯罪現場照片、
    起贓現場照片 (詳同上偵卷第36頁至第40頁、第5149號偵卷
    第14頁至第16頁)在卷及上開手槍、彈殼、紅色袋子1個扣案
    可資佐證，堪信被告自白與事實相符。本案事證明確，被告
    犯行均堪認定，應依法論科。
三、按槍砲彈藥刀械管制條例係將「持有」與「寄藏」為分別之
    處罰規定，則單純之「持有」，固不包括「寄藏」，但「寄
    藏」之受人委託代為保管，其保管之本身所為之「持有」，
    既係「寄藏」之當然結果，法律上自宜僅就「寄藏」行為為
    包括之評價，不應另就「持有」予以論罪。又刑法第 302條
    第 1項所謂以其他非法方法，剝奪人之行動自由，係對於同
    條項私行拘禁之補充規定，若於剝奪被害人之行動自由後將
    被害人拘禁於一定之處所，繼續較久之時間，即屬私行拘禁
    。再刑法第302條第1項及第304條第1項、第305條之罪，其
    所保護之法益均為被害人之自由，而私行拘禁，及不外以強
    暴、脅迫、恐嚇為手段，其罪質本屬相同，惟第302條第1項
    之法定刑，既較第304條第1項為重，則以私行拘禁之方法妨
    害人自由，縱其目的在使人行無義務之事，或妨害人行使權
    ，或有恐嚇行為，仍應逕依第302條第1項論罪，並無適用第
    304條第 1項、第305條之餘地。本案被告持槍挾持張政雄上
    車，並強押至吳仁瑋住處，前後約 2個半小時始將之釋放，
    顯屬私行拘禁之行為。核被告所為，係犯槍砲彈藥刀械管制
    條例第8條第4項非法寄藏可發射子彈具殺傷力之槍枝罪、同
    條例第12條第4項非法寄藏子彈罪、刑法第302條第 1項私行
    拘禁罪、同法第29條第1項、第169條第 1項教唆誣告罪。被
    告持有改造手槍、子彈之低度行為，均為寄藏之高度行為所
    吸收，不另論罪。被告持槍對空射擊及在車上持槍使張政雄
    心生畏怖之行為，係屬私行拘禁所使用之不法手段，亦不另
    論以刑法第 305條恐嚇危害安全罪。公訴意旨認被告另觸犯
    刑法第 305條罪嫌云云，尚屬誤會。被告與吳仁瑋、陳俊男
    間，就上開私行拘禁犯行，有犯意聯絡及行為分擔，應論以
    共同正犯。至教唆張政雄誣告部分，參照最高法院73年台上
    字第2616號判例意旨，則不成立共同正犯，起訴書認教唆誣
    告部分，亦應成立共同正犯云云，亦有未洽。被告以一寄藏
    行為，同時寄藏改造手槍及子彈，觸犯上開 2罪名，應依刑
    法第55條想像競合犯規定，從一重之非法寄藏可發射子彈具
    殺傷力之槍枝罪論處。其所犯非法寄藏可發射子彈具殺傷力
    之槍枝、共同私行拘禁、教唆誣告等 3罪，犯意各別，行為
    互殊，應予分論併罰。公訴意旨及辯護意旨認被告所犯非法
    寄藏可發射子彈具殺傷力之槍枝、妨害自由 2罪，係想像競
    合犯，應從一重處斷，亦非妥適。另按，犯人自行隱避，在
    刑法上既非處罰之行為，則教唆他人頂替自己以便隱避，當
    然亦在不罰之列(最高法院24年上字第4974號判例意旨參照)
    ，被告唆使洪飛琳頂替自己以便隱避，自不成立犯罪。被告
    前因違反毒品危害防制條例案件，經原審法院判處有期徒刑
    8月確定，於98年12月4日縮刑期滿執行完畢，有本院被告前
    案紀錄表在卷可按，其於有期徒刑之執行完畢後， 5年以內
    故意再犯本案有期徒刑之罪，均為累犯，各依刑法第47條第
    1 項規定加重其刑。被告就所犯教唆誣告罪，於所教唆誣告
    之案件即本案裁判確定前自白，應依刑法第172 條規定減輕
    其刑，並依法先加後減之。
四、原審就被告妨害自由、教唆誣告部分，予以論罪科刑，固非
    無見。惟查：(一)就妨害自由部分，刑法第302條第1項所謂其
    他非法方法剝奪人之行動自由，係對於同條項私行拘禁之補
    充規定，被告將人私行拘禁，同條項既有明文，按之主要規
    定優於補充規定原則，自不應宣告補充規定之罪名 (最高法
    院30年上字第1693號判例參照) 。原判決主文認定被告「共
    同犯剝奪他人行動自由罪」，即有違誤。又原判決理由欄已
    認定被告不另成立刑法第 305條恐嚇危害安全罪，卻仍於事
    實欄中載稱被告與吳仁瑋、陳俊男共同基於恐嚇危害安全之
    犯意聯絡(詳原判決第3頁第2行)，致事實與理由記載矛盾。
    (二)就教唆誣告部分，參照最高法院73年台上字第2616號判例
    意旨，教唆犯不成立共同正犯，原判決於理由欄雖同此認定
    ，然於事實欄中載稱被告與吳仁瑋、陳俊男「另基於犯意之
    聯絡，意圖洪飛琳受刑事處分，共同教唆張政雄……」云云
    (詳原判決第3頁倒數第4行至第2行) ，顯認定被告教唆誣告
    部分，亦與吳仁瑋、陳俊男成立共同正犯，於法未合，且亦
    有事實與理由矛盾之違法。被告上訴意旨稱：(一)被告所犯妨
    害自由罪與寄藏槍枝罪，係想像競合犯，應從一重處斷，原
    審予以分論併罰，尚非妥適。(二)被告所犯教唆誣告罪，於警
    詢及偵查中，均已自白，應依刑法第 172條規定減輕其刑云
    云。惟按，行為人為犯特定罪而持有槍、彈，並於持有槍、
    彈後即緊密實行該特定犯罪，雖其持有槍、彈之時、地與犯
    特定罪之時、地，在自然意義上非完全一致，然二者仍有部
    分合致，且犯罪目的單一，依一般社會通念，認應評價為一
    罪方符合刑罰公平原則，如予數罪併罰，反有過度評價之疑
    ，與人民法律感情亦未契合。是刑法於牽連犯廢除後，適度
    擴張一行為概念，認此情形為一行為觸犯數罪名之想像競合
    犯，固屬適當。惟若原即持有槍、彈，以後始另行起意執槍
    犯罪，則其原已成立之持有槍、彈罪與嗣後之犯罪，即無從
    認係一行為所犯，而應依刑法第50條併合處罰(最高法院100
    年度台上字第2080號判決參照)。本案被告於98年1月間起即
    寄藏槍枝、子彈，迄99年10月26日，始另行起意持該槍枝、
    子彈犯私行拘禁罪，已如上述，其原已成立之寄藏槍、彈罪
    與嗣後之私行拘禁罪，即無從認係一行為所犯，原審予以分
    論併罰，於法有據。另原判決就被告所犯教唆誣告罪，業依
    刑法第172條規定，予以減輕其刑，並依法先加後減(詳原判
    決第10頁第9行至第11行、第11頁第5行) ，上訴意旨認原判
    決未依刑法第 172條減輕其刑，不無誤會。被告提起上訴，
    固無理由。惟原判決既有前揭可議而無可維持，自應由本院
    將原判決關於被告妨害自由、教唆誣告部分撤銷改判。爰審
    酌被告持具殺傷力之手槍、子彈以對張政雄私行拘禁，甚至
    當街對空射擊，足以造成張政雄及鄰近民眾心理之恐慌，所
    生危害非輕，案發後唆使張政雄向警方虛偽供述，妄圖影響
    調查方向、脫免自身刑責，惟犯後坦承全部犯行，尚具悔意
    ，及其之犯罪動機、目的、手段、智識程度等一切情狀，分
    別就妨害自由、教唆誣告部分量處有期徒刑8月、5月。
五、原審認被告非法寄藏可發射子彈具殺傷力之槍枝、子彈部分
    罪證明確，適用槍砲彈藥刀械管制條例第8條第4項、第12條
    第1項、刑法第11條前段、第55條、第47條第1項、第42條第
    3 項前段。審酌被告有違反毒品危害防制條例前科，寄藏改
    造手槍、子彈期間將近2 年，對社會治安及不特定人之生命
    、身體、財產安全構成威脅，所生危害非輕，惟犯後坦承犯
    行，深表懊悔，及其智識程度、生活狀況等一切情狀，量處
    有期徒刑4年，併科罰金5萬元，並諭知罰金易服勞役之折算
    標準。並說明扣案之改造手槍1支 (含彈匣1個，槍枝管制編
    號0000000000)，係屬違禁物，紅色袋子1個則係供包裝槍枝
    所用之物，且屬被告所有，業據其供承在卷，分別依刑法第
    38條第1項第1款、第2款規定沒收之。至扣案之彈殼1顆，已
    不具子彈之外型與功能，已非違禁物，不予宣告沒收。其認
    事用法，核無違誤，量刑亦屬允當。被告上訴意旨稱：本案
    被告符合槍砲彈藥刀械管制條例第18條第 4項前段規定，原
    審未依該規定減輕其刑，適用法律有誤云云。惟按，依槍砲
    彈藥刀械管制條例第18條第 4項規定，犯本條例之罪，於偵
    查或審判中自白，並供述全部槍砲、彈藥、刀械之來源及去
    向，因而查獲或因而防止重大危害治安事件之發生者，減輕
    或免除其刑。必須於偵查或審判中自白，並供述全部槍械、
    彈藥、刀械之來源及去向，因而查獲或因而防止重大危害治
    安事件之發生者，始能減免其刑，其立法本旨在鼓勵犯上開
    條例之罪者自白，將自己原持有之上揭違禁物所取得之來源
    ，與所轉手之流向，清楚交代，進而查獲該槍彈、刀械之來
    源供給者及所持有之槍彈、刀械去向 (即得以一併查獲相關
    涉案者) ，或因而防止重大危害治安事件之發生，既能及早
    破獲相關之犯罪集團，並免該槍彈、刀械續遭持為犯罪所用
    ，足以消彌犯罪於未然，自有減輕或免除其刑，以啟自新之
    必要；故犯該條例之罪者，雖於偵查或審判中自白，其內容
    如為自己持有者，無來源之供述(自行原始製造之類)或有來
    源而未供述全部來源，又如已經移轉持有者，未供述全部之
    來源及去向，或已全部供述，未因而查獲該槍砲、彈藥、刀
    械之來源及去向，如有其中之一項，即與上開規定應減免其
    刑之特別要件不合；此與法律規定自首或自白犯罪，未設特
    別條件，即得邀減免其刑之寬典者有別 (最高法院97年度台
    上字第3105號判決意旨參照) 。本案被告於偵查中僅供稱扣
    案槍枝、子彈來源為「李樂昇」者，惟未陳述其正確年籍、
    地址，且稱該人已於98年4月死亡(詳第5467號偵卷第10頁反
    面) ，故並無確實之證據可資佐證其供述之來源為真，且依
    卷證資料，顯然未因被告之供述而查獲「李樂昇」持有槍彈
    ，或因而防止重大危害治安事件之發生。揆諸前揭說明，自
    與槍砲彈藥刀械管制條例第18條第 4項所定要件不符，而不
    得據以減輕或免除其刑。原審未依該規定予以減輕其刑，核
    無違誤。被告此部分上訴意旨，為無理由，應予駁回。
六、上開撤銷改判部分與上訴駁回部分所處之刑，定應執行之刑
    為有期徒刑4年6月，併科罰金 5萬元，罰金如易服勞役，以
    1,000元折算1日。扣案之改造手槍1支 (含彈匣1個，槍枝管
    制編號0000000000)、紅色袋子1個沒收。另被告尚難認有犯
    罪之習慣，且本院認上開所宣告之刑，已足收儆惕之效，起
    訴書聲請諭知被告刑前強制工作乙節，核無必要。
據上論斷，應依刑事訴訟法第369條第1項前段、第368條、第364
條、第299條第1項前段，刑法第28條、第29條、第302條第1項、
第169條第1項、第47條第1項、第172條、第51條第 5款、第42條
第3項前段，刑法施行法第1條第1項、第2項前段，判決如主文。
本案經檢察官柯麗鈴到庭執行職務
中    華    民    國   100    年    7     月    7     日
                  刑事第十三庭  審判長法  官  曾德水
                                      法  官  楊貴雄
                                      法  官  宋松璟
以上正本證明與原本無異。
如不服本判決，應於收受送達後10日內向本院提出上訴書狀，其
未敘述上訴之理由者並得於提起上訴後10日內向本院補提理由書
（均須按他造當事人之人數附繕本）「切勿逕送上級法院」。
                                      書記官  蘇秋
中    華    民    國   100    年    7     月    8     日
附錄：本案論罪科刑法條全文
中華民國刑法第302條第1項:
私行拘禁或以其他非法方法，剝奪人之行動自由者，處 5 年以
下有期徒刑、拘役或 3 百元以下罰金。
中華民國刑法第169條第1項:
意圖他人受刑事或懲戒處分，向該管公務員誣告者，處 7 年以
下有期徒刑。
槍砲彈藥刀械管制條例第8條第4項:
未經許可，持有、寄藏或意圖販賣而陳列第 1 項所列槍枝者，
處 3 年以上 10 年以下有期徒刑，併科新臺幣 7 百萬元以下罰
金。
槍砲彈藥刀械管制條例第12條第4項:
未經許可，持有、寄藏或意圖販賣而陳列子彈者，處 5 年以下
有期徒刑，併科新台幣 300 萬元以下罰金。